臺灣高等法院刑事裁定
                                     109年度抗字第1021號
抗  告  人
即  受刑人  蔡文賢




上列抗告人即受刑人因聲請定其應執行刑案件，不服臺灣新北地
方法院中華民國109年6月4日裁定（109年度聲字第2129號），提
起抗告，本院裁定如下：
    主  文
原裁定撤銷。
甲○○犯附表所示各罪所處之刑，應執行有期徒刑壹年參月。
    理  由
一、原裁定意旨略以：抗告人即受刑人甲○○因違反毒品危害防制
    條例等案件，經臺灣新北地方法院先後判處如附表所示之刑
    ，均已確定在案。茲據檢察官聲請定其應執行之刑，核屬正
    當，爰依刑事訴訟法第477條第1項，刑法第53條、第51條第
    5款規定，裁定應執行有期徒刑1年8月。
二、抗告意旨略以：刑法第51條規定固屬法院自由裁量事項，然
    非概無拘束，除法律上有其外部界限及內部界限外，並應受
    比例原則、公平正義原則之規範，避免責任非難重複，產生
    邊際效應遞減之不當效果。實務上學者論著亦有主張在累進
    遞減原則上，數罪併罰時具體審酌整體犯罪過程之各罪關係
    ，宜予各刑相加後酌減三分之一以上。又毒品成癮者主要係
    以戕害自身健康為主，對他人法益未產生實質侵害，然數罪
    併罰後定應執行刑之結果，時有較其他犯罪更重之情，足見
    數罪併罰所施恩典，對毒品成癮者已嚴重失衡，且有違公平
    比例原則。再者，刑罰兼具報應主義、預防主義之雙重目的
    ，故於量刑時，倘受刑人行為情狀處以適當徒刑即足以懲戒
    ，並可達防衛社會之目的者，自非不可依客觀犯行與主觀惡
    性兩者加以考量其情狀，要難以行為人犯罪次數，作為其應
    執行刑之唯一標準，而應考量行為人犯罪時間之密接性等個
    人情狀定其應執行刑，以符合公平比例原則。為此，爰請充
    分考量受刑人所請，予受刑人悔過自新之機會，從新從輕定
    其應執行刑，以利早啟自新。
三、數罪併罰，分別宣告多數有期徒刑者，於各刑中之最長期以
    上，各刑合併之刑期以下，定其刑期，但不得逾30年，刑法
    第51條第5款定有明文，係採「限制加重原則」規範執行刑
    之法定範圍，為其定刑之外部界限。因一律將宣告刑累計執
    行，刑責恐將偏重而過苛，不符現代刑事政策及刑罰之社會
    功能，而有必要透過定應執行刑程序，授權法官對被告本身
    及所犯各罪為總檢視，進行充分而不過度之評價，以妥適調
    整之。至數罪併罰定應執行刑之裁量標準，應兼衡罪責相當
    及特別預防之刑罰目的，具體審酌整體犯罪過程之各罪關係
    （例如各行為彼此間之關聯性《數罪間時間、空間、法益之
    異同性》、所侵害法益之專屬性或同一性、數罪對法益侵害
    之加重效應等）及罪數所反應行為人人格及犯罪傾向等情狀
    綜合判斷，為妥適之裁量，仍有比例原則及公平原則之拘束
    ，倘違背此內部界限而濫用其裁量，仍非適法（最高法院10
    4年度台抗字第718號裁定意旨參照）。刑法第51條就宣告多
    數有期徒刑採行加重單一刑之方式，除著眼於緩和多數有期
    徒刑合併執行所造成之苛酷外，更重在避免責任非難之重複
    ，蓋有期徒刑之科處，不僅在於懲罰犯罪行為，更重在矯治
    犯罪行為人、提升其規範意識、回復社會對於法律規範之信
    賴，是應併合處罰之複數有期徒刑，倘一律合併執行，將造
    成責任重複非難。具體言之，行為人所犯數罪倘屬相同之犯
    罪類型者（如：複數竊盜犯行或複數施用毒品犯行），於併
    合處罰時其責任非難重複之程度較高，自應酌定較低之應執
    行刑；然行為人所犯數罪雖屬相同之犯罪類型，但所侵犯者
    為具有不可替代性、不可回復性之個人法益（如殺人、妨害
    性自主）時，於併合處罰時，其責任非難重複之程度則較低
    ，而得酌定較高之應執行刑。　　
四、經查：
　㈠受刑人犯如附表所示二罪，經法院分別判處如附表所示之刑
    ，並先後確定在案，其中附表編號2所示之罪，其犯罪時間
    係在附表編號1所示之罪裁判確定前，有各該判決書及本院
    被告前案紀錄表在卷可查。又附表所示二罪之宣告刑，最長
    之刑為有期徒刑1年，合併刑期為有期徒刑1年10月，原裁定
    於此範圍內，酌定其應執行之刑為有期徒刑1年8月，固無違
    背定應執行刑之外部界限。
　㈡惟施用毒品之行為人，所侵犯者係社會法益，並非具不可替
    代性、不可回復性之個人法益，其觸犯數個相同罪質之施用
    毒品罪時，責任被重複非難評價之程度，即較一般侵害數個
    不同法益者為高。本件受刑人所犯如附表所示二罪，悉為罪
    質相同之施用毒品罪，所侵害法益同一，且其行為時間分別
    係在107年8月及108年2月，相隔時間非久，符合毒品犯罪施
    用者具有成癮性、難以短時間戒斷之特性。而87年立法通過
    之毒品危害防制條例，其立法理由揭明施用毒品者，除係刑
    事法意義之犯人外，並具有病人之特色，故立法上採行監禁
    式治療與社區醫療處遇之雙軌制度，以相當時間之隔離或輔
    導戒斷，作為矯治方式，蓋因毒品施用者具有成癮性之本質
    ，尚難期待其於未經隔離矯治之期間內自行戒斷不重複違犯
    ，法院於定應執行刑時，自應衡酌受刑人因具毒癮而施用毒
    品之病態性人格、犯罪情節，予以適當定刑，俾免發生刑罰
    與責任背離之不合理現象。　
　㈢從而，原裁定以受刑人所犯如附表所示二罪，定應執行有期
    徒刑1年8月，趨近二罪宣告刑之總和1年10月，難謂已充分
    審酌受刑人所犯各罪之犯罪類型特性、侵害法益屬性、各罪
    之犯罪時間、毒品犯罪之病態性人格、受刑人之犯罪傾向等
    ，與毒品危害防制條例之立法目的及刑事政策未合，致有罪
    刑不相當之情。抗告人執此提起抗告，指摘原裁定不當，為
    有理由，應由本院予以撤銷。
五、又抗告法院認為抗告有理由者，應以裁定將原裁定撤銷；於
    有必要時，並自為裁定，刑事訴訟法第413 條定有明文。本
    件業經犯罪事實最後判決之原審法院依刑事訴訟法第477 條
    第1 項規定以裁定定其應執行之刑，本院為受理抗告之第二
    審法院，因認原裁定有上開可議之處而予撤銷，惟原裁定所
    憑之基礎事實並未變動，且裁量違誤之事實已明，並經本院
    詳述行使裁量之遵循標準，為使司法資源有效利用，應認合
    於上揭規定所稱有必要自為裁定之情形。從而，本院於刑法
    第51條第5款所定法律之外部界限，審酌受刑人犯罪之次數
    、情節、罪質、所犯數罪整體之非難評價暨上揭犯罪反應出
    之人格特性等節，定其應執行之刑如主文第二項所示，以使
    罪刑相當。
據上論斷，應依刑事訴訟法第413條、第477條第1 項，刑法第53
條、第51條第5款，裁定如主文。　　
中　　華　　民　　國　　109 　年　　7 　　月　　7 　　日
                  刑事第三庭    審判長法　官  張惠立 
                                      法　官  劉兆菊
                                      法　官  廖怡貞
以上正本證明與原本無異。
如不服本裁定，應於收受送達後五日內向本院提出抗告狀。
　　　　　　　　　　　　　　　　　　　書記官  劉芷含
中　　華　　民　　國　　109 　年　　7 　　月　　7 　　日

附表：受刑人甲○○定應執行刑案件一覽表
編號 罪  名 宣 告 刑 犯罪日期 偵查機關案號 最後事實審法院案號 判決日期 確定判決法院案號 確定日期 易科罰金 備註 1 施用第一級毒品 有期徒刑1年 107 年8月15日22時53分許為警採尿時起回溯26小時內之某時 臺灣新北地方檢察署107 年度毒偵字第9049號 臺灣新北地方法院108年度審訴字第482號 108 年6月6日 臺灣新北地方法院108年度審訴字第482號 108 年7月11日  否  2 施用第一級毒品 有期徒刑10月 108 年2月19日 臺灣新北地方檢察署108 年度毒偵字第2056號 臺灣新北地方法院108年度審訴字第1477號 108 年10月17日 最高法院109 年度台上字第2045號 109 年4月29日  否